【裁判字號】    90,上訴,8
【裁判日期】    891107
【裁判案由】    殺人未遂
【裁判全文】
臺灣高等法院花蓮分院刑事判決                  九十年度上訴字第八號
    上訴人即被告  甲○○
    選 任辯護 人  廖學忠律師
右列上訴人即被告因殺人未遂案件，不服臺灣花蓮地方法院八十九年度訴字第二五０
號中華民國八十九年十一月七日第一審判決( 起訴案號：臺灣花蓮地方法院檢察署八
十九年度偵字第八八三號 )，提起上訴，本院判決如左：
    主  文
原判決關於甲○○部分撤銷。
甲○○殺人未遂，處有期徒刑年。扣案之水果刀壹把沒收。
    事  實
一張東青於民國（以下同）八十九四月四日下午與其友張水蓮與多名友人在花蓮縣鳳
  林鎮○○里○○路卅七號葉國柱家中賭玩牌局，因細故與黎正盛發生口角，致雙方
  激烈爭執，經乙○○出面介入勸阻後，始暫告平息。張東青事後在同村內閒逛時仍
  餘忿未消，心有不甘，且將爭執之事遷怒於乙○○，乃打電話通知其子甲○○自花
  蓮市區前來尋仇，約於同日下午七時許，甲○○與其友黃志成駕車抵達南平社區，
  即隨身預藏水果刀一把於上衣袖內，並與張東青、張水蓮( 以上二人已因傷害諭知
  公訴不受理確定 )會合後，三人共同基於傷害之犯意聯絡，同往前揭葉國柱家中尋
  找黎正盛尋仇，但因尋找未獲，乃轉向詢問村民溫雲鑑、葉國柱等人有關黎正盛之
  下落。溫雲鑑、葉國柱見狀恐事態擴大，乃諉稱黎正盛到花蓮市區，並不在村內。
  但乙○○突自其宅內走出，張水蓮見乙○○出現，即指著乙○○喊稱：「這就是乙
  ○○」，張東青、甲○○見狀，即上前與乙○○理論並進而互毆，扭打中甲○○旋
  單獨基於殺人之故意，持預藏之水果刀朝乙○○頭頸部及腹部砍殺，幸經乙○○以
  手護頭而未及要害，但仍造成乙○○左前臂長達十一公分之深度切割傷、腹部亦有
  四公分之割傷，並大量流血，黃志成則在旁觀看始終未參與爭執。幸經村民合力速
  將甲○○制服，並將乙○○及時送醫急救，乙○○始倖免於難。嗣經警循線查獲，
  並於葉國柱住處外水溝扣得經甲○○丟棄之水果刀一把。
二案經花蓮縣警察局移送臺灣花蓮地方法院檢察署檢察官偵查起訴。
    理  由
一訊據上訴人即被告甲○○固供承以扣案水果刀砍傷被害人乙○○，但矢口否認自始
  即有殺人之故意，辯稱伊接獲父親張東青通知在南平遭他人毆打後，即與其友黃志
  成共同駕車前往該處，豈知甫下車未久，即遭乙○○等人圍毆，伊不敵故而奔跑至
  車上取刀向上前追打圍毆之人亂揮以自保，可能因而致乙○○受傷，伊並無殺人之
  預謀及意思云云。
二經查：
  (一)被害人乙○○遭被告甲○○持刀揮砍，致受有左前臂長十一公分且深近手骨之割
    傷、腹部長四公分之淺層割傷等傷害，已據被告甲○○供承在卷，並有財團法人
    佛教慈濟綜合醫院診斷証明書一紙、受傷部位照片三幀附卷可稽，復有水果刀一
    把扣案可證。
  (二)前揭扣案之水果刀全長約二十九公分，其中刃部長約十七公分，寬度為四點三公
    分，已經原審當庭勘驗無訛。該水果刀原非大型利刃，而被害人乙○○於左前臂
    之切割傷口極深，自照片中顯示已能約略見骨，足見被告甲○○持扣案水果刀揮
    砍被害人乙○○之時用力之猛。故本件被告甲○○究係先行預藏扣案之水果刀前
    往與被害人乙○○理論鬥毆，抑或遭受被害人乙○○等人圍毆後因不敵而奔至原
    乘坐之小貨車內取刀揮舞而傷及乙○○，對於被告甲○○是否出於殺人之故意，
    至關重要，蓋如被告甲○○係於遭受圍毆後始取刀揮砍，其行為即有可能係出於
    傷害甚或過當防衛之意思而造成被害人乙○○前揭傷害。查本案各當事人、證人
    關於被害人乙○○受傷過程所為之事實上陳述，大致可分為二種說詞：其一為被
    告三人及被告甲○○之友黃志成，被告三人均供稱被告甲○○係先遭乙○○等人
    圍毆後，奔至小貨車取刀揮舞（證人黃志成則結證稱七、八個人衝出追打被告甲
    ○○，甲○○即跑回車上，不知拿什麼東西亂揮等語）；其二為被害人乙○○以
    及證人溫雲鑑葉國柱等人，則明確指稱事前未見被告甲○○手持水果刀，甲○○
    並未遭人圍毆，亦無奔跑至車上取刀之行為，而係被告甲○○、張東青與被害人
    乙○○扭打之過程中，被告甲○○取出預藏之水果刀砍傷乙○○等語（證人黎正
    盛於原審中供稱未見被害人乙○○被砍傷之過程）。依照上述互核不一之供述而
    為觀察，如被告三人與證人黃志成之供詞與事實相符，圍毆被告甲○○之人應即
    為乙○○、溫雲鑑、黎正盛、葉國柱等人；但被告甲○○供稱除被告三人外，僅
    有其朋友即證人黃志成陪同伊前往案發地點，是如證人葉國柱、黎正盛與溫雲鑑
    於警訊及原審調查中所述另有一年輕男子持鋁棒站立一旁始終未為任何舉措之供
    述為真，該持鋁棒之年輕男子即為證人黃志成。故被害人乙○○與證人溫雲鑑、
    葉國柱等人就本案適與被告甲○○、張東青、張水蓮及證人黃志成利害衝突。然
    查被告甲○○於前揭鬥毆之過程後，雖受有肘部撕裂傷及挫傷並齒部傷害（有傑
    美牙醫診所病歷表一紙在卷可按），但依病歷所載，被告甲○○並非受有重大而
    可引發大量出血之傷害，且受傷流血部位亦非身體而係手部與嘴部，此經證人黃
    志成於原審調查中供述甚明，而證人黃志成於警訊中則提及「甲○○跑到我們開
    去的車子時，我見甲○○『身上都是血』，我不知道甲○○在車上拿了什麼東西
    ，就向追他的四、五個人亂揮」等語，該等血跡依被告甲○○所受傷害而言，應
    非其自己受傷所流之血；參以被告張東青及張水蓮二人於警訊中始終未提及被告
    甲○○曾經有遭圍毆後上車取刀之動作（被告張東青、張水蓮於警訊中均否認故
    意共謀傷害或殺害被害人乙○○，堪可信賴該二被告於警訊中未受不當壓力而為
    不利於己之供述），證人黃志成於警訊中所述滿佈於被告甲○○身上之血跡，應
    係被害人乙○○受傷害所流出而沾染於被告甲○○身上衣物至明；再者，被告張
    水蓮於偵查中亦供明被害人乙○○原欲毆打被告甲○○，但並未成功等語（偵查
    卷第十五頁），堪認被告甲○○於持刀砍傷被害人乙○○之前，並未遭乙○○毆
    打。綜上判斷，足信被害人乙○○及證人溫雲鑑、葉國柱等人所為被告甲○○係
    將扣案水果刀預藏於衣袖中，並於與被害人乙○○發生扭打後抽出行兇之供述與
    事實相符，被告甲○○係於被害人乙○○遭水果刀揮砍受傷後，始遭他人追逐至
    原其駕駛之小貨車上甚明，被告三人所為被告甲○○遭圍毆後奔返車上取刀揮舞
    之辯解，核係卸責之詞，不足採信。
  (三)被告甲○○於原審調查中供承伊係平持扣案水果刀至約胸口之高度，左右水平揮
    舞（原審八十九年八月二十九日訊問筆錄），核與被害人乙○○所指訴，被告甲
    ○○持刀向其脖子之高度砍來，伊以手擋而使手臂受傷乙節（原審八十九年九月
    二十八日訊問筆錄），就水果刀揮舞之高度而言，大致相符，故被告甲○○係持
    刀朝向被害人乙○○頸部至胸部一帶足致他人致死之重要部分揮刀至明。參酌前
    揭所述水果刀規格、被害人乙○○手臂傷口之深度以推得被告甲○○下手力道乙
    節，被告有殺人之犯意，至為灼然。而本件復查無任何積極證據證明被告張東青
    、張水蓮於會同被告甲○○前往葉國柱家中之時，明知甲○○已執持水果刀預備
    行兇，如此即難遽認被告張東青、張水蓮就殺人之不確定故意之部分，已有預見
    並與被告甲○○存有共同殺人之合意。
  (四)被害人乙○○雖於偵查中指稱被告甲○○持刀之時，被告張東青將伊捉住以利甲
    ○○行兇等語，然其又於本院調查中則陳稱「他（甲○○）當時（刀子）藏在袖
    子裡，他並沒有跑回去拿刀子．．．張東青和我扭打在一起，突然間甲○○拿刀
    殺我，我用手擋，肚子的傷不清楚（如何受傷）」等語，堪認被害人乙○○所受
    左前臂深度切割傷，係被告甲○○利用乙○○與其父張東青扭打疏於防備之際而
    突然出手，故被告張東青難以認定係以積極行為共同參與或協助被告甲○○持刀
    揮砍被害人乙○○之行為；再被害人乙○○、證人溫雲鑑及葉國柱等人於本院調
    查中均明確證稱被告甲○○初到前述行兇處所之時，未見手上持有刀子，但甲○
    ○確實未跑回車上拿刀等語，被害人乙○○復明指被告甲○○係將刀藏於袖中（
    本院八十九年九月二十八日訊問筆錄），堪信被告甲○○於持刀與其父即被告張
    東青會回後進入葉國柱家中之時，係將扣案水果刀暗藏於上衣袖中甚明，張東青
    及張水蓮並不知情，彼等二人自無預見被告甲○○將以水果刀行兇之可能。
  (五)綜上所述，本件被告張東青因前玩牌受辱，偕同被告張水蓮於離去玩牌處所後，
    電召被告甲○○前來報復，三人共同基於傷害之犯意聯絡前往葉國柱家中，並由
    被告張水蓮為被告甲○○指明令其父受辱之人，被告甲○○、張東青並共同與被
    害人乙○○發生扭打（共同傷害部分業經被害人乙○○撤回告訴），被告甲○○
    復於扭打之過程中單獨另起殺人之犯意而抽出預藏水果刀揮砍乙○○致其受傷之
    事證均臻明確，被告甲○○殺人未遂之犯行堪以認定，應依法論科。
二核被告甲○○之所為，係犯刑法第二百七十一條第二項第一項殺人未遂罪。被告甲
  ○○著手於殺人之行為而不遂，應依刑法第二十六條前段之規定減輕其刑。再查被
  告甲○○年紀尚輕，且前無犯罪經判處罪刑之前科紀錄（有台灣花蓮地方法院檢察
  署刑案資料查註紀錄表在卷可稽），本件實因認其父即張東青遭致屈辱而為前揭過
  度反應，雖其行為絕非法律之所許，但惡性與反社會性尚非重大，且已與被害人乙
  ○○達成民事和解（有和解書影本附卷可按），情輕而法重，非無可憫之處，爰再
  依刑法第五十九條遞減其刑。原審予以論罪科刑，固非無見，惟被告以銳利兇刀砍
  殺被害人重要部位，應有殺人已確定之故意至明，原審認定乃不確定故意，尚有未
  合，被告之上訴意旨，否認有殺人犯意，固無可採，惟原判決既有可議，亦應撤銷
  改判，審酌被告甲○○之犯罪動機、手段、犯罪時所受之刺激及犯罪所生之損害，
  並犯罪後供承大部份犯行且與被害人乙○○達成民事和解顯見悔意等一切情狀，量
  處被告有期徒刑年。扣案之水果刀一把，係被告甲○○所有供其犯罪所用之物，
  併宣告沒收之。
據上論斷，應依刑事訴訟法第三百六十九條第一項前段、第三百六十四條、第二百九
十九條第一項前段，刑法第二百七十一條第一項、第二項、第二十六條前段、第五十
九條、第三十八條第一項第二款，判決如主文。
本案經檢察官邱雲昌到庭執行職務。
中      華      民      國    九十      年     二       月    廿二      日
                                審判長法官  蔡  俊  有
                                      法官  林  德  盛
                                      法官  黃  永  祥
右正本證明與原本無異。
如對本判決不服，應於送達後十日內，向本院提出上訴狀。其未述理由者，並應於
提出上訴狀後十日內向本院補提理由狀(須附繕本)。
                                    書記官  吳  家  瑩
中      華      民      國    九十      年     二       月    廿二      日
附錄本判決論罪之法律條文：
刑法第二百七十一條第一項、第二項 :
殺人者，處死刑、無期徒刑或十年以上有期徒刑。
前項之未遂犯罰之。
預備犯第一項之罪者，處二年以下有期徒刑。


司法院資訊處製作；財團法人民間司法改革基金會備份。
